臺灣高等法院民事判決
109年度上字第854號
上  訴  人  吳熄棋  
訴訟代理人  林裕洋律師
被 上訴 人  迴龍巖顯應祖師廟
法定代理人  吳添壽  
訴訟代理人  陳智義律師
上列當事人間請求返還不當得利事件，上訴人對於中華民國109
年4月10日臺灣桃園地方法院108年度訴字第1047號第一審判決提
起上訴，本院於109年12月29日言詞辯論終結，判決如下：
    主      文
上訴駁回。
第二審訴訟費用由上訴人負擔。
    事實及理由
一、上訴人主張：伊為坐落桃園市○○區○○段00000地號、00000地
    號土地（下合稱系爭土地）共有人，應有部分均為2/9，被
    上訴人無權占有系爭土地，於其上興建或設置地上物如原判
    決附圖(下稱附圖)編號A、C、E、F、G、H所示，並於編號I
    、J所示部分種植樹木，其中編號A、C、E、F、G、H占用000
    00地號土地面積共計約335.43平方公尺，顯已超過原土地所
    有人同意其無償使用興建廟宇之範圍（即80坪，約264.46平
    方公尺），而有無權占有00000地號土地面積約70.97平方公
    尺、00000地號土地面積約93.76平方公尺，受有相當於租金
    之不當得利等語。爰依民法第179條規定，請求被上訴人給
    付自民國103年3月至109年2月止之相當於租金之不當得利新
    臺幣(下同)99萬528元，及自起訴狀繕本送達翌日起至返還
    系爭土地予全體共有人止按月給付1萬4423元。
二、被上訴人則以：系爭土地共有人即上訴人及訴外人吳天賜曾
    以伊無權占用00000地號土地為由，訴請伊拆除地上物，經
    臺灣桃園地方法院(下稱桃園地院)以104年度重訴字第551號
    確定判決(下稱前案確定判決)認定伊係基於使用借貸關係而
    占用00000地號土地如附圖編號A、C、E、F所示部分，並非
    無權占有；至附圖編號G、H所示之水泥地面、圍牆均非伊所
    設置或管理，附圖編號I、J所示之樹木亦非伊所種植，伊並
    無占用如附圖編號G、H、I、J所示部分之土地，無不當得利
    之情形。況縱認伊無權占有系爭土地，惟該土地交通與生活
    機能尚屬不便，上訴人以土地公告現值週年利率百分之8計
    算相當於租金之不當得利金額顯有過高等語，資為抗辯。
三、原審判決上訴人敗訴，上訴人不服，提起上訴，並聲明：㈠
    原判決廢棄；㈡被上訴人應給付上訴人99萬528元，及自起訴
    狀繕本送達翌日起至清償日止，按週年利率百分之5計算之
    利息，並自起訴狀繕本送達翌日起至被上訴人返還系爭土地
    予全體共有人之日止，按月給付1萬4423元。被上訴人答辯
    聲明：上訴駁回。
四、上訴人主張其為系爭土地之共有人，應有部分均為2/9等情
    ，有土地登記謄本可稽(見原審卷第13至19頁)，且為被上訴
    人所不爭執，自堪信為真實。
五、上訴人主張被上訴人無權占用00000地號土地興建或設置如
    附圖所示地上物，即編號A磚造水泥造建物（面積182.08平
    方公尺）、編號C磚造建物（面積5平方公尺）、編號E銅製
    香爐（面積0.58平方公尺）、編號F水泥造金爐（面積8.28
    平方公尺）云云，為被上訴人否認，並辯稱：上訴人曾以其
    無權占用上開部分，訴請拆除地上物，經前案確定判決認其
    係基於使用借貸關係占用，兩造自應受前案確定判決認定之
    拘束，故其有合法占有之權源等語。經查：
　㈠上訴人及吳天賜前於104年12月間，以被上訴人無權占用0000
    0地號土地如附圖A、C、E、F所示部分，訴請被上訴人拆除
    地上物並返還該部分土地之訴訟，業經前案確定判決認定00
    000地號土地之原所有權人即訴外人吳藍娘與被上訴人間就0
    0000地號土地有無償使用借貸關係，上訴人及吳天賜為吳藍
    娘之再轉繼承人，應受拘束，故上訴人及吳天賜主張被上訴
    人無權占用00000 地號土地，請求被上訴人拆除如附圖編號
    A、C、E、F所示部分之地上物，返還上開部分土地予上訴人
    及全體共有人，為無理由，而駁回上訴人及吳天賜之請求，
    有系爭土地之登記謄本、複丈成果圖及前案確定判決可稽（
    見原審卷第13至29頁、第45至51頁、第160頁），且為兩造
    所不爭執，並經本院調閱桃園地院104年度重訴第551號卷宗
    查核無訛，自堪信為真實。
　㈡按法院於確定判決理由中，就訴訟標的以外當事人所主張足
    以影響判決結果之重要爭點，經兩造當事人各為充分之舉證
    、攻防及適當完全之辯論，本於當事人辯論之結果已為實質
    之審理及判斷時，除有顯然違背法令、兩造所受之程序保障
    非顯有差異或當事人已提出新訴訟資料足以推翻原判斷之情
    形外，於同一當事人就與該重要爭點有關所提起之他訴訟，
    不得再為相反之主張，法院亦不得作相反之判斷，以符民事
    訴訟法上之誠信原則而言。查，兩造既於前案針對被上訴人
    是否無權占有00000地號土地、上訴人是否受吳藍娘與被上
    訴人間之使用借貸契約拘束等重要爭點為充分之攻防與辯論
　　，且經前案確定判決理由認被上訴人係基於使用借貸關係而
    占有00000地號土地如附圖編號A、C、E、F所示部分，而上
    訴人在本院並未提出足以推翻前案就該爭點所為判斷之新訴
    訟資料，自應受其爭點效之拘束，兩造自不得再為相反之主
    張，本院亦不得作相反之判斷。是被上訴人抗辯其占有有如
    附圖編號A、C、E、F所示部分，有正當權源，非無權占有，
    應為可取。上訴人主張被上訴人無權占有上開部分土地云云
    ，難認可取。
六、至上訴人主張被上訴人亦無權占有系爭土地如附圖編號G、H
    、I、J所示部分云云，為被上訴人否認。查：
　㈠按占有人，係指對於物有事實上管領之力者而言，民法第940
    條規定有明文。而所謂有事實上之管領力，雖不以其人與標
    的物有身體上接觸或物理上控制為限，但須依一般社會觀念
    ，足認一定之物已具有屬於其人實力支配下之客觀關係者，
    始可謂有事實上之管理力。一般而言，對於物已有確定與繼
    續之支配關係，或者已立於得排除他人干涉之狀態者，始可
    謂對物已有事實上之管領力。又「占有」僅占有人對於物有
    事實上管領力為已足，不以其物放置於一定處所，或標示為
    何人占有為生效條件；若對於物無事實上管領力者，縱令放
    置於一定處所，並標示為何人占有，亦不能認其有占有之事
    實。
  ㈡查系爭土地上如附圖編號G、H所示部分有鋪設水泥，並設置
    圍牆；編號I、J所示部分有種植樹木之事實，固有桃園〇〇地
    政事務所土地複丈成果圖及空照圖可憑(見原審卷第160頁
　　、桃園地院104年度重訴字第551號卷第185至188頁之空照圖
　　），惟上訴人並不能舉證證明上開地上物及樹木確為被上訴
    人所設置及種植。而依上訴人所提之現場照片可知（見原審
    卷第194頁、第196頁、第198頁、第200頁)，被上訴人廟宇
    周圍均有住宅，且位置非屬偏僻，故並無法排除上開水泥地
    、圍牆係附近居民為便於使用該部分土地而設置，或廟宇之
    信徒為參拜方便，主動鋪設水泥、設置圍牆之可能性。次查
    上開圍牆之高度乃一般常人可輕易跨越者，其通往對外道路
    部分，復無圍牆或門阻隔，可見該圍牆內之水泥地部分仍屬
    開放空間，並未排除其他共有人之占有使用、或阻礙其他共
    有人之通行，故尚難以該水泥地及圍牆之設置，遽認被上訴
    人對此部分土地有確定與繼續之支配關係，或立於得排除他
    人干涉之狀態，從而亦不能認定被上訴人就上開土地有排他
    性之使用行為。則上訴人主張被上訴人占有如附圖編號G
　　、H、I、J所示之土地云云，難認可取。
七、又被上訴人占用如附圖編號A、C、E、F所示部分之面積合計
    195.94平方公尺(182.08＋5＋0.58＋8.28)(見原審卷第160頁之
    附圖)，約為59.2719坪，並未逾經同意使用之範圍80坪（見
    原審卷第47至79頁之前案確定判決），則上訴人主張被上訴
    人占用00000地號土地已超過同意使用範圍云云，難認可採
    。綜上，被上訴人係基於使用借貸關係而占用如附圖編號A
    、C、E、F所示部分之土地，非無權占有；且上訴人所舉之
    證據尚不足以證明被上訴人占有如附圖編號G、H、I、J所示
    部分之土地。則上訴人主張依民法第179條規定，請求被上
    訴人給付相當於租金之不當得利云云，難認有據。 
八、綜上所述，上訴人依民法第179條規定，請求被上訴人付99
    萬528元本息，及自起訴狀繕本送達翌日起至返還系爭土地
    予全體共有人之日止，按月給付1萬4423元，為無理由，不
    應准許。從而原審所為上訴人敗訴之判決，並無不合。上訴
    論旨指摘原判決不當，求予廢棄改判，為無理由，應駁回其
    上訴。　　
九、本件事證已臻明確，兩造其餘之攻擊或防禦方法及所用之證
    據，經本院斟酌後，認為均不足以影響本判決之結果，爰不
    逐一論列，附此敘明。
十、據上論結，本件上訴為無理由，依民事訴訟法第449條第1項
    第78條，判決如主文。
中　　華　　民　　國　　110 　年　　1 　　月　　26　　日
                  民事第二十五庭
                      審判長法  官  謝碧莉
                            法  官  林晏如
                            法  官  陳月雯
正本係照原本作成。
如不服本判決，應於收受送達後20日內向本院提出上訴書狀，其
未表明上訴理由者，應於提出上訴後20日內向本院補提理由書狀
（均須按他造當事人之人數附繕本）上訴時應提出委任律師或具
有律師資格之人之委任狀；委任有律師資格者，另應附具律師資
格證書及釋明委任人與受任人有民事訴訟法第466條之1第1項但
書或第2項（詳附註）所定關係之釋明文書影本。如委任律師提
起上訴者，應一併繳納上訴審裁判費。
中　　華　　民　　國　　110 　年　　1 　　月　　27　　日

  　　　　　　　　　　　　　書記官  侯雅文
附註：
民事訴訟法第466條之1（第1項、第2項）：
對於第二審判決上訴，上訴人應委任律師為訴訟代理人。但上訴
人或其法定代理人具有律師資格者，不在此限。
上訴人之配偶、三親等內之血親、二親等內之姻親，或上訴人為法人、中央或地方機關時，其所屬專任人員具有律師資格並經法院認為適當者，亦得為第三審訴訟代理人。